臺灣高等法院民事判決
111年度上字第336號
上  訴  人  力霸國鼎大廈管理委員會


法定代理人  羅珮瑜  

訴訟代理人  王中騤律師
被上訴人    劉炳耀  
訴訟代理人  陳彥嘉律師
上列當事人間請求確認區分所有權人會議決議無效事件，上訴人
對於中華民國110年12月17日臺灣士林地方法院110年度訴字第12
23號第一審判決提起上訴，本院於111年9月6日言詞辯論終結，
判決如下：
    主      文
上訴駁回。
第二審訴訟費用由上訴人負擔。
    事實及理由
壹、程序方面
一、按確認法律關係之訴，非原告有即受確認判決之法律上利益
    者，不得提起之，民事訴訟法第247條第1項前段定有明文。
    所謂即受確認判決之法律上利益，係指因法律關係之存否不
    明確，致原告在私法上之地位有受侵害之危險，而此項危險
    得以對於被告之確認判決除去之者而言（最高法院42年台上
    字第1031號判決意旨參照）。查，本件被上訴人主張其為力
    霸國鼎大廈社區（下稱系爭社區）之區分所有權人（下稱區
    權人，另區分所有權稱區權，區分所有權人會議則稱區權會
    ），上訴人於民國110年6月27日、110年7月3日所為「限制
    區權人僅可委任特定管理委員出席、不開放區權人親自出席
    之方式召開區權會」之決議（下分稱6月27日管委會決議、7
    月3日管委會決議，決議內容詳如後述，並合稱系爭管委會
    決議）無效，又系爭社區於110年8月28日召開系爭社區第24
    屆第1次區權會（下稱系爭區權會）所作成如原法院110年度
    湖司調字第156號卷（下稱司調卷）第66頁至第69頁所示之
    決議（下稱系爭區權會決議）不成立等情，既為上訴人所否
    認，則系爭管委會決議及系爭區權會決議存否即屬不明確，
    致被上訴人私法上之地位有受侵害危險，且此項危險得以本
    件確認判決除去，被上訴人自有即受確認判決之法律上利益
    。 
二、按當事人提起預備合併之訴，原告先位之訴勝訴，備位之訴
    部分雖未受裁判，惟經先位之訴被告合法上訴時，備位之訴
    即生移審之效力，並於先位之訴無理由時，應就後位之訴加
    以裁判（最高法院109年度台上字第2494號判決意旨可資參
    照）。經查，被上訴人於原審提起客觀預備合併之訴（先位
    之訴及備位之訴均詳如後述），原審就先位之訴判決被上訴
    人勝訴，上訴人針對敗訴部分聲明不服，提起上訴，依前揭
    說明，被上訴人於原審所提備位之訴同生移審效力，本院如
    認先位之訴無理由即應就備位之訴加以裁判，合先敘明。
貳、實體方面
一、被上訴人主張：伊為系爭社區之區權人，並為系爭社區第23
    屆管理委員會（下稱系爭管委會）之工務委員，系爭管委會
    管理委員任期於110年9月30日屆滿，並預定於同年8月28日
    上午召開系爭區權會，嗣系爭管委會在通訊軟體LINE「力霸
    23」群組（下稱系爭群組）中討論如何因應嚴重特殊傳染性
    肺炎C0VID-19（下稱新冠肺炎）疫情管制措施以召開系爭區
    權會事宜，而於同年6月27日經半數管理委員同意，作成區
    權人不開放親自出席，改採委託出席之方式，由系爭管委會
    推選4位管理委員，加上主任管理委員共5位，接收住戶委任
    ，下屆管理委員會亦由5位受託人代替委託人投票召集進行
    之決議（即6月27日管委會決議），再於110年7月3日作成推
    舉訴外人張仲豪、羅珮瑜、張駿宏及主任管理委員劉燦輝（
    下稱張仲豪等4人）為系爭區權會受託人之決議（即7月3日
    管委會決議），並於110年8月7日張貼公告，載明系爭區權
    會採委託開會制，區權人只需委託1位管委會指定之受託人
    ，並將委託書寄回或親交管理中心，因應疫情，恕不開放親
    自出席等語（下稱系爭公告），然系爭管委會提供之委託書
    僅限委託張仲豪等4人，且僅能全權委託，而不能就委託內
    容為指示，顯已違反公寓大廈管理條例（下稱管理條例）第
    27條之強制規定，應為無效。嗣伊向原地院聲請定暫時狀態
    處分，經原法院於110年8月23日以110年度全字第83號裁定
    禁止系爭管委會依系爭管委會決議召開系爭區權會（下稱83
    號裁定），詎上訴人仍置之不顧，執意以前開限制委託方式
    於110年8月28日召開系爭區權會，然系爭區權會因張仲豪等
    4人違反管理條例第27條規定受託出席，所計入之出席數均
    屬無效，而未達系爭社區規約規定之出席數額，所作成之系
    爭區權會決議即屬不成立，或屬召集程序或決議方法之違法
    。為此，爰先位請求確認系爭管委會決議無效及系爭區權會
    決議不成立；備位請求確認系爭管委會決議無效，並依民法
    第56條第1項規定訴請撤銷系爭區權會決議等語。於原審聲
    明：㈠先位聲明：⒈確認系爭管委會決議無效。⒉確認系爭區
    權會決議不成立；㈡備位聲明：⒈確認系爭管委會決議無效。
    ⒉系爭區權會決議應予撤銷。
二、上訴人則以：系爭管委會任期至110年9月30日即屆滿，因應
    中央流行疫情指揮中心（下稱指揮中心）將疫情警戒升級至
    第三級，限制室內聚會人數不得超過5人，無法以往常方式
    召開，遂於同年6月間系爭群組討論召開系爭區權會事宜，
    又顧及視訊設備不足及區權人資格無法確認等疑慮，遂經過
    半數之管理委員同意，改採委託出席之方式召開系爭區權會
    ，而經計算委託出席之區權人共209人，即便扣除當日到場
    表明不同意系爭管委會決議委託方式之14人，仍逾全體區權
    人341人之半數，且受託之區權人人數及比例均未逾全體區
    權人人數及比例1/5，亦符合管理條例第27條第3項規定，是
    系爭區權會之出席數、召集程序及決議方法均無違反法令或
    規約之情事，則系爭區權會決議自屬合法有效等語，資為抗
    辯。
三、原審為被上訴人先位請求勝訴之判決，上訴人聲明不服，提
    起上訴，並上訴聲明：㈠原判決不利於上訴人部分廢棄。㈡上
    開廢棄部分，被上訴人在第一審之訴駁回。㈢就備位之訴答
    辯聲明：備位之訴駁回。被上訴人則答辯聲明：㈠上訴駁回
    。㈡就備位之訴之聲明：⒈確認系爭管委會決議無效。⒉系爭
    區權會決議應予撤銷。
四、兩造不爭執事項（見本院卷第112頁，並依判決格式修正或
    刪減文句，或依爭點論述順序整理內容）：
  ㈠被上訴人為系爭社區之區權人，並為系爭社區系爭管委會之
    工務委員。
  ㈡系爭管委會管理委員任期於110年9月30日屆滿。
  ㈢系爭社區定於110年8月28日上午召開系爭區權會。
  ㈣系爭管委會於110年6月27日經半數管理委員同意，作成系爭
    區權會召集程序，即區權人不開放親自出席，礙於疫情關係
    改採委託出席之方式，由系爭管委會推選4位管理委員，加
    上主任管理委員共5位，接收住戶委任，下屆管理委員會亦
    由5位受託人代替委託人投票召集進行之決議（即6月27日管
    委會決議）。
  ㈤系爭管委會於110年7月3日作成推舉張仲豪等4人為系爭區權
    會受託人之決議（即7月3日管委會決議）。
  ㈥系爭管委會於110年8月7日張貼系爭公告。
  ㈦被上訴人前向原法院聲請定暫時狀態處分，經原法院於110年
    8月23日以83號裁定禁止系爭管委會依系爭管委會決議召開
    系爭區權會議，嗣上訴人不服提起抗告，經本院以110年度
    抗字第1100號裁定以系爭區權人會業已召開，被上訴人無從
    依83號裁定禁止之，所為抗告無保護必要為由駁回抗告而確
    定在案。
  ㈧系爭區權會於110年8月28日召開，依據會議紀錄所載，連同
    張仲豪等4人代理出席之區權人共計209人，占全體區權人數
    61.29%；占全體區權比例62.917%，並作成系爭區權會決議
    。
  ㈨指揮中心於110年5月19日公告自該日起至同年5月28日止提升
    全國疫情警戒至第三級，並陸續公告延長至同年7月26日止
    ；另於同年7月23日公告自同年7月27日起至同年8月9日止，
    調降疫情警戒標準至第二級，集會活動人數上限為室內50人
    、室外100人，若超額則提報防疫計畫；再於同年8月9日公
    告自同年月10日至同年月23日維持疫情警戒標準為第二級，
    集會活動人數上限為室內50人、室外100人，若超額則提報
    防疫計畫；復於同年8月21日公告自同年8月24日起至同9月6
    日止維持疫情警戒標準為第二級，集會活動人數上限則放寬
    為室內80人、室外300人，若超額則向地方主管機關提報防
    疫計畫。
五、本院之判斷：
  ㈠系爭管委會決議因違反管理條例第27條之強制規定而無效：
　⒈按公寓大廈區權會議，係區權人為共同事務暨涉及權利義務
    等有關事項，召集全體區權人所舉行之會議，為管理條例第
    3條第7款所明定，亦即，公寓大廈區權會係全體區權人組成
    之最高意思機關，透過區權人在區權會上以行使表決權方式
    參與公共事務，藉由民主及自治管理機制，以維護區權人間
    之權利及公寓大廈全體住戶之生活秩序。又按各專有部分
    之區權人有一表決權，管理條例第27條第1項定有明文，是
    區權人於區權會行使表決權，乃法律所賦予之權利。又為保
    障區權人之表決權，特於管理條例第27條第3項規定：「區
    分所有權人因故無法出席區分所有權人會議時，得以書面委
    託配偶、有行為能力之直系血親、其他區分所有權人或承租
    人代理出席；受託人於受託之區分所有權占全部區分所有權
    五分之一以上者，或以單一區分所有權計算之人數超過區分
    所有權人數五分之一者，其超過部分不予計算。」考其立法
    理由乃係為避免委託之區權集中於特定受託人，及防止有心
    人士大量蒐集，並掌握委託書，嚴重擾亂管委會會議或選舉
    之公平性，乃特設受託人資格、比例及人數之限制，又本條
    規定並無「除規約或區權會另有規定外」之例外，故除區權
    人委託他人出席區權會及行使表決權，就受託人資格、比例
    及人數應受前條項規定限制外，關於區權人是否親自出席於
    區權會行使表決權、或就受託人表決權行使之權限範圍，均
    屬區權人參與社區公共事務之權利，自屬強制規定，而不得
    以任何形式加以限制或剝奪，如有抵觸者，依據民法第71條
    前段規定，應屬違反強制禁止規定而無效。
　⒉經查，上訴人作成系爭管委會決議系爭區權會之召開改採取
    委託出席之方式，禁止系爭社區之區權人親自出席系爭區權
    會，並限制委託張仲豪等4人出席系爭區權會等情，已為兩
    造所不爭執（見兩造不爭執事項㈣㈤㈥），上訴人雖抗辯係為
    因應新冠肺炎疫情管制措施云云，然如前述，指揮中心雖於
    110年5月19日至5月28日就新冠肺炎疫情提升全國疫情警戒
    至第三級，並陸續公告延長至同年7月26日止，惟於同年7月
    23日公告自同年7月27日起調降疫情警戒標準至第二級，並
    陸續鬆綁集會人數之限制（具體內容詳如兩造不爭執事項㈨
    所示），而系爭管委會決議作成時間分別為同年6月27日、
    同年7月3日，固為全國疫情第三級警戒期間，然內政部營建
    署已於同年5月17日以內政部110年5月17日以內授營建管字
    第1100808244號函公告：「……又經疫情指揮中心宣布達疫情
    警戒至第三級之地區，請暫停召開區分所有權人會議，俟疫
    情趨緩後再行召開。至有關區分所有權人會議召開之形式，
    得以視訊方式召開。公寓大廈因管理委員、主任委員及管理
    負責人任期屆滿解任，且未召開或延後召開區分所有權人會
    議，以致無法即時成立管理委員會接續之情形時之處理方式
    ，依同條例第29條第6項規定，以同條例第25條區分所有權
    人互推之召集人或申請指定之臨時召集人為管理負責人。互
    推方式依同條例施行細則第7條規定，除規約另有規定者外
    ，應有區分所有權人2人以上書面推選，經公告10日後生效
    ，無須召開會議即得進行推選……」（見原審卷二第57頁），
    依此，如上訴人係考量疫情管制措施，即得循前開主管機關
    之說明暫緩開會，如有改選管理委員急迫之必要，亦得選擇
    以視訊方式，或採取系爭社區室外併同室內空間之分流方式
    召開系爭區權會，甚或附帶決議因應未來指揮中心調降疫情
    警戒標準而調整出席方式，然上訴人卻捨此不為，即作成一
    概禁止區權人親自出席區權會，且僅得委託張仲豪等4人出
    席區權會之系爭管委會決議，實已侵害區權人於區權會行使
    表決權及就其受託人表決權行使限制之權利，而牴觸管理條
    例第27條之強制規定甚明，揆諸首開說明及規定，系爭管委
    會決議應屬無效，上訴人仍執前詞置辯，自無足採。
　㈡系爭區權會決議因未達規約規定之出席數額而不成立：
　⒈按區權會之決議，除規約另有規定外，應有區權人2/3以上及
    其區權比例合計2/3以上出席，以出席人數3/4以上及其區權
    比例占出席人數區權3/4以上之同意行之，管理條例第31條
    定有明文。而依系爭社區規約第3條第9款規定：「區分所有
    權人會討論事項，除第三款第一目至第五目應有區分所有權
    人二分之一以上及其區分所有權比例合計二分之一以上出席
    ，以出席人數二分之一以上及其區分所有權比例占出席人數
    區分所有權二分之一以上之同意行之外，其餘決議均應有區
    分所有權人過半數及其區分所有權比例合計過半數之出席，
    以出席人數過半數及其區分所有權比例占出席人數區分所有
    權合計過半數之同意行之。」 （見司調卷第77頁至第78頁
    ），則系爭社區規約第3條第9款既另有規定區權會之出席及
    決議數額，依上開規定，自應優先適用。末按公寓大廈管理
    委員會為人的組織體，區權會為其最高意思機關。區權會之
    決議乃多數區權人基於平行與協同之意思表示相互合致而成
    立之法律行為，如法律規定其決議必須有一定數額以上區權
    人及其區權比例出席，此一定數額以上之區權人出席，為該
    法律行為成立之要件，欠缺此項要件，區權會決議即屬不成
    立，尚非單純之決議方法違法問題（最高法院109年度台上
    字第502號判決意旨參照）。
　⒉觀諸系爭區權會決議事項（見司調卷第66頁至第69頁），除
    關於「修訂規約議案」係屬系爭社區規約第3條第3款第1目
    所定事項，而須區權人1/2以上及其區權比例合計1/2以上出
    席，並以出席人數1/2以上及其區權比例占出席人數區權1/2
    以上之同意外，就「選舉管委會管理委員議案」則應有區權
    人過半數及其區權比例合計過半數之出席，以出席人數過半
    數及其區權比例占出席人數區權合計過半數之同意，始符系
    爭社區規約所定之出席及決議數額。然如前述，系爭管委會
    決議因違反管理條例第27條之強制規定而無效，則上訴人於
    110年8月28日仍執此無效決議召開系爭區權會，並據以計算
    系爭區權會出席及決議數額，即有不當，自應扣除依此決議
    內容委託之區權人數及區權比例，始符前揭管理條例第27條
    規定意旨，於扣除後，系爭區權會應僅有張仲豪等4人實際
    出席，有系爭區權會出席人員名冊（簽到簿）在卷可參（見
    原審卷一第444頁至第481頁），顯未達系爭社區規約第3條
    第9款所定出席數額，揆諸前開說明，系爭區權會決議即屬
    不成立，是被上訴人主張系爭區權會所為系爭區權會決議並
    未合法成立，於法即屬有據。
　㈢又被上訴人之先位確認系爭管委會決議無效及系爭區權會決
    議不成立之訴既經本院認定為有理由，則被上訴人備位確認
    系爭管委會決議無效及撤銷系爭區權會決議部分，即無審酌
    之必要，附此敘明。
六、綜上所述，被上訴人先位訴請確認系爭管委會決議無效及確
    認系爭區權會決議不成立，洵屬有據，應予准許。從而，原
    審所為上訴人敗訴之判決，核無不合。上訴論旨指摘原判決
    此部分不當，求予廢棄改判，為無理由，應予駁回。
七、本件事證已臻明確，兩造其餘之攻擊或防禦方法及所用之證
    據，經本院斟酌後，認為均不足以影響本判決之結果，爰不
    逐一論列，附此敘明。
八、據上論結，本件上訴為無理由，依民事訴訟法第449條第1項
    、第78條，判決如主文。　
中　　華　　民　　國　　111 　年　　9 　　月　　20　　日
                  民事第二十庭  
                      審判長法　官  周祖民
　　　　　　　　　　　  　  法　官  鄭威莉
　　　　　　　　　　　  　  法　官  張永輝
正本係照原本作成。
如不服本判決，應於收受送達後20日內向本院提出上訴書狀，其
未表明上訴理由者，應於提出上訴後20日內向本院補提理由書狀
（均須按他造當事人之人數附繕本）上訴時應提出委任律師或具
有律師資格之人之委任狀；委任有律師資格者，另應附具律師資
格證書及釋明委任人與受任人有民事訴訟法第466 條之1第1項但
書或第2項所定關係之釋明文書影本。如委任律師提起上訴者，
應一併繳納上訴審裁判費。
中　　華　　民　　國　　111 　年　　9 　　月　　20　　日

                            書記官  鄭淑昀